臺灣高等法院刑事判決　　　　　　　　　　　　　九十三年度上訴字第一八七四號
　　上　訴　人　臺灣基隆地方法院檢察署檢察官
　　上　訴　人
　　即　被　告　甲○○
右上訴人因被告偽造文書等案件，不服臺灣基隆地方法院九十二年度訴字第四六三號
，中華民國九十三年一月二十八日第一審判決（起訴及併辦案號：臺灣基隆地方法院
檢察署九十二年度偵緝字第一六一號、九十三年度偵字第一二四二號）提起上訴，本
院判決如左：
　　主　文
上訴駁回。
    事　實
一、甲○○於民國（下同）八十九年三月間，自任會首，召集民間互助會一組，每會
    新臺幣（下同）一萬元，採內標制，約定每月二十五日在基隆市○○路三十一號
    橋旁之「金豆咖啡」店內開標，會期自八十九年三月二十五日起至九十年十二月
    五日止，會員連同會首共二十七人。詎甲○○竟意圖為自己不法所有，利用會員
    未到場標會之機會，於八十九年九月二十五日（起訴書誤載為八十九年八月二十
    五日）下午一時許，未徵得未到場會員丙○○之同意，在前揭開標地點標會時，
    佯冒丙○○之名義，在空白標單上（未記載「標單」二字）偽簽丙○○之署押及
    會息四千元，習慣上以表示各該會員以該標息投標之用意證明後，持以行使競標
    而得標，並據此向活會會員收取會款，使活會會員（丙○○除外）誤以為係丙○○得標，而陷於錯誤，其中乙○○以外之活會會員十一會半各交付會款每會六千
    元（半會三千元）與甲○○，（另丙○○於八十九年九月二十五日得標當日雖仍
    繳交三個半活會會款二萬一千元，然甲○○並未對丙○○謊稱八十九年九月二十
    五日當天係他人得標，且告訴人丙○○亦知悉該次係由其得標，故其於當天交予
    甲○○三個半會活會會款二萬一千元，自無陷於錯誤之可言，應不計入甲○○詐
    得之數額）乙○○則以其以前所積欠之借款，抵償該次應交付甲○○之會款二萬
    四千元，共計詐得該次活會會員之會款六萬九千元，並獲得免除乙○○債務二萬
    四千元之不法利益。
二、案經丙○○、乙○○訴由臺灣基隆地方法院檢察署檢察官偵查起訴。
　　理　由
一、訊據被告甲○○固坦承於前開時地召集如事實欄一所載之互助會等情不諱，惟矢
    口否認有行使偽造私文書或詐欺取財、詐欺得利犯行，辯稱：伊於八十九年九月
    二十五日是日標會前，曾打電話向告訴人丙○○表示欲借用丙○○之名義標會，
    並獲得丙○○之同意，並未冒用丙○○名義標會，且該次係會員蔡李欽得標，並
    非丙○○得標，丙○○之互助會均為活會，該次互助會係因有一死會會員未繳會
    款始停會云云。惟查：
(一)右揭事實，業據告訴人即證人丙○○、乙○○於偵查中（見九十一年度偵字第三
    九八○號卷第三至五頁、十三至十五頁、十八至二十頁、九十一年度偵字第三九
    七九號卷第三至四頁、第十五至十六頁、九十二年度偵緝字第一六一號卷第二二
    至二三頁）、原審（見原審九十二年十二月二十三日、九十三年一月六日審判筆
    錄）及本院（見本院九十三年八月五日準備程序筆錄）證述在卷，並有前開互助
    會之會單、民間互助會會款單及本票（見九十一年度偵字第三九八○號卷第六至
    八頁）在卷為憑。
(二)被告雖以前揭情詞置辯，惟查被告於事前並未打電話向告訴人丙○○借標，且告
    訴人丙○○亦未曾同意被告以其名義標會，八十九年九月二十五日當天標會後，
    被告即邀同告訴人丙○○至金豆咖啡店斜對面之自助餐廳吃飯，當時蔡李欽、周
    應慶亦陪同在旁，被告向丙○○表示會單中有會員缺錢，希望丙○○能將借會予
    被告，並表示對其他會員而言，丙○○係死會，但對會首（即被告）而言，丙○○係活會，惟未獲丙○○之同意等情，已據告訴人丙○○於原審證述明確（見原
    審九十二年十二月二十三日審判筆錄），並經證人即透過被告向告訴人丙○○借
    會之周應慶證述屬實（見原審九十三年一月六日審判筆錄），再者，會員蔡李欽
    之活會權利已轉讓予告訴人乙○○，乙○○係在丙○○得標前一會，以蔡李欽之
    名義得標等情，亦據告訴人乙○○證述在卷（見原審九十三年一月六日審判筆錄
    ），益見被告所辯八十九年九月二十五日當天係蔡李欽得標，而非丙○○得標乙
    節，與事實不符，不足採信。況被告於原審九十三年一月六日審理時，先否認有
    向丙○○借標一事，並表示彼等喝咖啡完就會到對面自助餐吃飯等語，惟經提示
    證人周應慶之證言後，改稱：伊標會當天前有打電話向丙○○借標，丙○○有同
    意等語，先後供述不一，更見情虛，自不足採。
(三)告訴人丙○○於八十九年九月二十五日得標當天雖仍繼續繳交三個半活會會款二
    萬一千元等情，固據告訴人丙○○陳述在卷（見原審九十二年十二月二十三日審
    判筆錄），但被告並未對告訴人丙○○謊稱八十九年九月二十五日當天係他人得
    標，且告訴人丙○○亦知悉該次係由其得標，故告訴人丙○○於當天交予被告之
    三個半會活會會款二萬一千元，自無陷於錯誤之可言，應不計入被告詐得之款項
    內）。再告訴人乙○○計參加四會，被告冒標前開會款後，因積欠乙○○款項，
    乃每月以會款四萬元抵銷被告積欠乙○○之債務，實際上乙○○計抵一個月，抵
    銷二萬四千元，不必再繳納會款等情，業據告訴人乙○○於偵查時陳述在卷（見
    九十一年度偵字第三九七九號卷第四頁），並有本票三紙、合約書一紙（見同上
    卷第七頁）在卷可稽，是被告於八十九年九月二十五日冒用告訴人丙○○之名義
    得標，使乙○○等活會會員陷於錯誤，計詐得現金六萬九千元（十一點五個活會
    ×六千元＝六萬九千元），並因此獲得免除債務之不法利益二萬四千元（四活會
    ×六千元＝二萬四千元），附此敘明。
(四)被告所召集之上開互助會係於八十九年十月二十五日（第八會）標完後停會，業
    據其供承在卷（見原審被告九十二年十月十三日答辯狀），而告訴人丙○○遭冒
    標後，再經過一會即停標乙節，亦經證人乙○○於原審審理時證述在卷（見原審
    九十二年十二月二十三日審判筆錄），足認被告係於八十九年九月二十五日下午
    一時冒用告訴人丙○○之名義標會，公訴人認前開標會之時間係在同年八月二十
    五日下午一時，尚有誤會。
(五)綜上所述，本件事證明確，被告犯行洵堪認定。
二、被告於在空白標單上（並未書明「標單」字樣）偽填競標利息及偽簽被冒標人之
    姓名，習慣上係用以表示各該會員以該標息投標之用意證明，自屬刑法第二百二
    十條第一項規定之準文書，是以被告持以競標並得標，使不知情之活會會員（除
    丙○○外）陷於錯誤，交付會款或以被告前所積欠之借款抵償應交付被告之會款
    ，詐得財物或因而獲得債務免除之財產上利益，核其所為，係犯刑法第二百十六
    條行使同法第二百二十條第一項、第二百十條之偽造準私文書罪、同法第三百三
    十九條第一項之詐欺取財罪及同法第三百三十九條第一項之詐欺得利罪。公訴人
    於原審當庭以言詞「更正取銷」原起訴法條即刑法第三百三十九條第二項部分，
    尚不生撤回之效力，本院自得加以審酌。被告偽造署押係偽造準私文書之部分行
    為，偽造準私文書後復持以行使，偽造之低度行為為行使之高度行為所吸收，均
    不另論罪。其以一冒標之詐欺行為，同時向多數會員詐取活會會款，並獲得債務
    免除之財產上利益，係一行為觸犯數罪名，為想像競合犯，應依刑法第五十五條
    規定，從一重之詐欺取財罪處斷。被告所犯前開行使偽造準私文書及詐欺取財罪
    間，有方法結果之牽連關係，應從一重之行使偽造準私文書罪論處。
三、原審同此認定，因依刑法第二百十六條、第二百二十條第一項、第二百十條、第
    三百三十九條第一項、第二項、第五十五條、第五十九條，罰金罰鍰提高標準條
    例第一條前段各規定，於審酌被告犯罪之動機、目的、手段、冒標之人數、詐得
    金額非鉅，犯後雖與告訴人及活會會員達成和解，惟僅清償小部分債款，且犯後
    否認犯行，於原審復指摘告訴人對其提起告訴太過份等語（見原審九十三年一月
    六日審判筆錄），不具悔意等一切情狀，量處有期徒刑六月，並諭知如易科罰金
    ，以三佰元折算壹日，暨以被告冒標時所用之空白標單，雖屬其所有，但未扣案
    ，且乏證據證明該標單仍存在，乃不為沒收之諭知。核其認事用法，俱無違誤，
    量刑亦甚允洽。被告上訴意旨，否認犯罪，公訴人上訴意旨，循告訴人請求指摘
    原判決量刑過輕，均為無理由，胥予駁回。
四、移送併辦部分（台灣基隆地方法院檢察署九十三年度偵字第一二四二號），與本
    案係相同事實，附此敘明。
據上論斷，應依刑事訴訟法第三百六十八條，判決如主文。
本案經檢察官吳國南到庭執行職務。
中　　　華　　　民　　　國　　九十三　　年　　 十二 　　月　　 十五 　　日
                              臺灣高等法院刑事第六庭
                                  審判長法  官  高  明  哲
                                        法  官  王　麗　莉
                                        法  官  洪　英　花
右正本證明與原本無異。
如不服本判決，應於收受送達後十日內向本院提出上訴書狀，其未敘述上訴之理由者
並得於提起上訴後十日內向本院補提理由書（均須按他造當事人之人數附繕本）。
                                        書記官  李  垂  福
中　　　華　　　民　　　國　　九十三　　年　　 十二 　　月　　 十六 　　日
附錄：本判決論罪科刑法條全文
刑法第二百十六條
    行使第二百十條至第二百十五條之文書者，依偽造、變造文書或登載不實事項或
    使登載不實事項之規定處斷。
刑法第二百二十條
    在紙上或物品上之文字、符號、圖畫、照像，依習慣或特約，足以為表示其用意
    之證明者，關於本章及本章以外各罪，以文書論。錄音、錄影或電磁紀錄，藉機
    器或電腦之處理所顯示之聲音、影像或符號，足以為表示其用意之證明者，亦同
    。稱電磁紀錄，指以電子、磁性或其他無法以人之知覺直接認識之方式所製成之
    紀錄，而供電腦處理之用者。
刑法第二百十條
    偽造、變造私文書，足以生損害於公眾或他人者，處五年以下有期徒刑。
刑法第三百三十九條
    意圖為自己或第三人不法之所有，以詐術使人將本人或第三人之物交付者，處五
    年以下有期徒刑、拘役或科或併科一千元以下罰金。
    以前項方法得財產上不法之利益或使第三人得之者，亦同。
    前二項之未遂犯罰之。
